【裁判字號】    99,簡上,679
【裁判日期】    991025
【裁判案由】    詐欺
【裁判全文】
臺灣板橋地方法院刑事判決             99年度簡上字第679號
上  訴  人  臺灣板橋地方法院檢察署檢察官
被      告  胡金忠
上列上訴人因被告詐欺案件，不服本院99年度簡上字第679 號於
中華民國99年5 月13日所為之第一審判決（聲請簡易判決處刑案
號：99年度偵字第10047 號），提起上訴，本院判決如下：
    主  文
原判決撤銷。
胡金忠無罪。
    理  由
一、檢察官聲請簡易判決處刑書以被告胡金忠「明知於犯罪集團
    專門收集人頭帳戶用以犯罪之社會現象層出不窮之際，若將
    自己所開立銀行帳戶之提款卡提供予他人使用，可能因此供
    不法詐騙份子用以詐使他人將款項匯入帳戶後，再加以提領
    之用，並能預見可能因而幫助他人從事詐欺取財犯罪，竟不
    違背其本意，仍基於幫助他人詐欺取財之不確定故意，於不
    詳時、地，將其在中國信託商業銀行新莊分行所開立帳號00
    0000000000號帳戶之提款卡及提款密碼，交付予真實姓名年
    籍不詳之成年人所屬詐欺集團使用，藉以幫助上開詐欺集團
    成員詐欺取財之犯行。嗣該詐欺集團人員即基於詐欺犯意，
    先後於98年12月1日9時36分、18時39分許，假冒pchome與信
    用卡公司客服人員撥打電話予劉建志及陳宣如，向渠等佯稱
    之前於網路購物之匯款帳戶，因信用卡公司出現錯誤而導致
    重複扣款，必須辦理停止作業更正，請其至自動櫃員機前操
    作云云，致劉建志與陳宣如均陷於錯誤，各於98年12月2 日
    ，匯款新臺幣（下同）3 萬、2 萬9,000 、2 萬9,000 、1
    萬1,000 、1000 、10 萬、3 萬及1 萬9,000 元至胡金忠所
    開立之上揭帳戶內。」之聲請簡易判決處刑事實，認被告涉
    犯刑法第30條第1項 、第339 條第1 項之幫助詐欺取財罪；
    經原審依簡易程序審理後，援引聲請簡易判決處刑書之事實
    及證據，判決被告犯幫助犯詐欺取財罪，處拘役五十五日，
    如易科罰金，以新臺幣壹仟元折算壹日。檢察官於原審判決
    後，以本件於判決後另查有被害人李煌模遭該詐欺集團詐騙
    而將19,989元匯入被告上開中國信託商業銀行新莊分行帳戶
    內（下稱本件中國信託新莊分行帳戶），此部分與原審判決
    係屬同一事實，而原審未及審酌此部分事實，請求撤銷改判
    。
二、按犯罪事實應依證據認定之，無證據不得認定犯罪事實；又
    不能證明被告犯罪者，應諭知無罪之判決，刑事訴訟法第15
    4 條第2 項、第301 條第1 項分別定有明文。次按刑事訴訟
    法上所謂認定犯罪事實之證據，係指足以認定被告確有犯罪
    行為之積極證據而言，該項證據自須適合於被告犯罪事實之
    認定，始得採為斷罪資料。且認定不利於被告之事實須依積
    極證據，苟積極證據不足為不利於被告事實之認定時，即應
    為有利於被告之認定，更不必有何有利之證據。如未能發現
    相當證據，或證據不足以證明，自不能以推測或擬制之方法
    ，以為裁判之基礎。又刑事訴訟上證明之資料，無論其為直
    接或間接證據，均須達於通常一般之人均不致有所懷疑，而
    得確信其為真實之程度，始得據為有罪之認定，若其關於被
    告是否犯罪之證明未能達此程度，而有合理性懷疑之存在，
    致使無從形成有罪之確信，即不得遽為不利被告之認定（最
    高法院29年上字第3105號、30年上字第816 號、40年台上字
    第86號、76年台上字第4986號判例要旨參照）。
三、本件原審依簡易程序審理，依偵查卷內之事證，認檢察官聲
    請簡易判決書所載之「訊據被告胡金忠矢口否認有何幫助詐
    欺犯行，辯稱：其本身開豆漿店，為存提款方便，才與其妻
    張雯菁一起申辦上開中國信託商業銀行新莊分行之帳戶，該
    帳戶之提款卡業遭其妻於98年11月底弄丟，其是於98年12月
    3 日打電話到匯豐銀行信用部查詢信用額度時，才經行員告
    知該帳戶業經列為警示帳戶，始知丟失，其妻將提款密碼寫
    在提款卡後，故提款密碼亦一併逸失云云。經查：前揭詐欺
    集團利用上開帳戶詐騙等情，業據被害人劉建志、陳宣如於
    警詢時指述纂詳，並有匯款執據及被告所開立上開帳戶之帳
    戶歷史交易查詢資料附卷可稽。被告雖以前揭情詞置辯，惟
    查：詰諸被告之妻張雯菁提款密碼為何，證人張雯菁應答如
    流，則張雯菁何故須將熟記之密碼寫在提款卡背面？衡以欲
    使用提款卡領取款項，必須於金融機構所設置之自動櫃員機
    上依指令操作，並輸入正確之密碼，方可順利領得款項，被
    告竟任由其妻將如此重要之提款密碼寫在提款卡背面，徒增
    該帳戶遭盜領之風險，被告與其妻此舉明顯與常情有悖。復
    質諸被告與張雯菁會否使用網路銀行服務乙節，被告答稱申
    請書係張雯菁所填，證人張雯菁則答稱不會等語，惟稽諸上
    開帳戶之開戶申請書上則有辦理網路銀行轉出帳號之服務，
    有被告所開立上開帳戶之開戶申請書影本附卷可稽，則不會
    使用網路銀行服務卻開啟帳戶款項自網路銀行轉出之途徑，
    被告與其妻此舉亦甚違常。抑且，經本檢察官依職權調取被
    告所開立上開帳戶之開戶暨交易往來明細資料詳予勾稽比對
    ，發現上開帳戶內款項於98年11月28日即經人以提款卡提領
    殆盡，自98年11月30日起即出現大額款項陸續匯入迭遭提領
    之異常現象，詰諸證人張雯菁其弄丟上開帳戶提款卡前，帳
    戶內尚有多少金錢乙節，證人張雯菁卻堅稱尚餘100 元等語
    ，益徵被告所辯情節及證人所證情詞與事實不符，被告確為
    提供他人帳戶使用，而先一步將帳戶內款項提領殆罄。況詰
    諸被告夫妻2 人所營豆漿店之營收情況，被告雖於警詢時曾
    陳稱月收入約30萬元，惟偵查中則翻異改稱打平而已，沒有
    營收等語，證人張雯菁則供稱月營收2 至3 萬元等語，是被
    告之供詞反覆，被告與其妻之供述又相互矛盾，顯見其所辯
    與實情有悖，益徵被告辯稱其妻將上開帳戶之提款卡弄丟乙
    節，疑點甚多，不可盡信。另就取得上開帳戶使用權限之第
    三人而言，該人既有意利用上開帳戶作為詐騙之工具，當無
    選擇一隨時可能遭真正存戶提領或掛失而無法使用之帳戶之
    可能。輔以現今社會上，確實存有不少為貪圖小利而出售自
    己帳戶供人使用之人，是該第三人僅須付出少許之金錢，即
    可取得可完全操控而無遭提領、掛失風險之帳戶，該第三人
    實無以此方式取得上開帳戶之必要，否則，若被告在該第三
    人尚未行詐前，或行詐後，尚未將帳戶內之款項提領出前，
    即將上開帳戶掛失，或將帳戶內金錢提領，則該第三人豈非
    無法遂其詐財之目的，該第三人絕無將涉及詐騙成否之關鍵
    置於如此不確定境地之可能。再衡以被告與其妻均各自陳稱
    所營豆漿店負債賠錢，花費大，缺錢用等語，益見被告確存
    有出售其所開立上開帳戶供他人使用之動機。綜合上情以觀
    ，堪認被告所有上開帳戶之提款卡並非遭其妻遺失，而係被
    告自行交予他人使用無疑。又金融帳戶事關個人財產權益之
    保障，其專有性甚高，除非本人或與本人親密關係者，難認
    有何理由可自由流通使用該帳戶，且一般人均有妥為保管及
    防止他人任意使用之認識，縱特殊情況偶須交付他人使用，
    亦必深入瞭解他人用途暨其合理性，始予提供；而該等帳戶
    之存摺、提款卡等專有物品如落入不明人士手中，未加以闡
    明正常用途，極易被利用為與財產有關之犯罪工具，此乃吾
    人依一般生活認知所易於體察之常識，而有犯罪意圖者，非
    有正當理由，竟徵求他人提供帳戶之存摺或提款卡，客觀上
    可預見其目的，多係欲藉該帳戶取得不法犯罪所得，且隱匿
    帳戶內資金之實際取得人之身分，以逃避追查，以被告在交
    付上開帳戶之提款卡予他人時，係年滿30歲智識程度正常之
    成年人，自應具有相當之社會經驗、常識，其對向其收取帳
    戶提款卡之人不自己開立帳戶卻收取他人金融機構帳戶之提
    款卡乙舉，豈能無疑？況自政府開放金融業申請設立以來，
    金融機構大量增加，使一般人申請存款帳戶極為容易、便利
    ，除非充作犯罪使用，否則實無向他人購買或蒐集金融機構
    帳戶及其使用權之必要，亦無將存款存放於他人帳戶之理。
    因之，被告將其所有上開帳戶提供予他人使用，對該蒐集帳
    戶之人將可能以該帳戶供作詐欺取財之非法用途乙節，應有
    所預見，竟不違背其本意，仍提供其所有上開帳戶之提款卡
    予他人使用，是被告具有幫助犯罪之不確定故意甚明，被告
    所辯顯無足採，其犯嫌應堪認定。」之論證有理，而援引簡
    易判決處刑書所載之事實及證據，判被告犯幫助詐欺罪；公
    訴人除援引原審簡易判決理由為論告外，並就證人即被告配
    偶張雯菁於本院準備程序及審理中所提出之共約九張之信用
    卡與提款卡及伊前係為避免誤用密碼而將提款密碼註記於紙
    片方式保管之證言，以證人係以伊生日及電話號碼設定，自
    無須以該等方式保管密碼，且本件被告中國信託新莊分行帳
    戶係於帳戶款項經提領怠盡後，才有詐騙款項匯入，而認被
    告上開辯詞與常理不符之論告意旨為論告（參見99年10月4
    日審判筆錄第15頁）並請求駁回被告上訴。
四、被告胡金忠就本件中國信託新莊分行帳戶確實為其所有及確
    有上開被害人款項匯入該帳戶內之事實，固不爭執，惟堅決
    否認其涉犯有聲請簡易判決處刑書、原審簡易判決處刑書及
    上訴書所指之幫助詐欺罪嫌，於偵查及本院審理中均辯稱以
    本件其中國信託銀行新莊分行帳戶之帳戶與提款卡係其與其
    配偶張雯菁於99年8 月間自三重市搬至新莊市○○路171 號
    經營豆漿店時，因附近並無其與張雯菁已申辦帳戶之金融機
    構，而中國信託新莊分行恰在其上開住處巷口附近，為方便
    提存款，其與張雯菁即前往中國信託新莊分行開戶，而因張
    雯菁已有多個帳戶，故即以其名義申辦本件中國信託新莊分
    行帳戶，且因家中及店面金錢開支係由張雯菁管理，是除由
    張雯菁設定本件中國信託新莊分行提款卡之密碼外，該提款
    卡亦係交由張雯菁使用，而其與張雯菁發現該提款卡遺失，
    係其與張雯菁於98年12月4 日欲以其匯豐商業銀行信用卡刷
    卡購物時，於向匯豐商業銀行查詢信用額度時，才經該行行
    員告知其本件中國信託新莊分行帳戶已經遭列為警示帳戶，
    其即於同日至中國信託新莊分行查詢，即遭據報前來之員警
    帶同至派出所製作筆錄，本件中國信託新莊分行提款卡可能
    係張雯菁於98年11月底於提款後遺失，而其本件未提起上訴
    ，係因收受判決當時其小孩離家出走，其心情不好而想自認
    倒楣，該提款卡確實係交由張雯菁保管而張雯菁不慎遺失遭
    盜用，其並未將該提款卡交由詐騙集團使用等語；另於審理
    中就公訴人之論告意旨答辯以因提款卡如果密碼按錯三次，
    即會遭鎖卡，張菁雯前因有多張卡片，所以才會將密碼與提
    款一起保管等語置辯。
五、本院原審簡易判決上開認定被告有罪之理由以及公訴人上開
    論告意旨，固均非無見，惟查：
  (一)本件檢察官聲請簡易判決處刑書雖以被告就其與其配偶張雯
    菁間就其二人位在新莊市○○路之豆漿店之營收，二人供述
    情節係有未符，認被告所辯與實情有悖，惟查，被告雖於98
    年12月4 日與員警自中國信託新莊分行前往警局接受警詢時
    陳稱月收入約300,000 元，惟其於99年4 月8 日偵訊時就其
    新莊豆漿店營收陳稱以「（問）一天營收多少？（答）4-5
    千元，一個月打平而已，沒有營收。（問）為何告訴員警一
    個月收入30多萬？（答）那是在三重時不是在新莊。」等語
    （參見同日偵訊筆錄第2 頁），而證人張雯菁就該營收數額
    亦於同日偵訊中證稱以「（問）你們在三重開豆漿店時，一
    個月營收多少？（答）一個月將近10萬。（問）胡金忠為何
    說30萬？（答）他沒有扣掉支出。（問）在新莊時一個月營
    收多少？（答）8 月才在新莊開店，一個月2-3 萬，這是扣
    掉支出以後。」等語，被告與其配偶張雯菁就本件新莊豆漿
    店之每月營收總額之陳述，二者陳述金額顯係相近，參酌被
    告及證人張雯菁於偵查及審理中之辯詞及證言，被告家中之
    金錢收支管理係由張雯菁管理，又本件新莊豆漿店係由張雯
    菁及張雯菁父親提供資金開設，而被告對於張雯菁所持有之
    帳戶數目及存款數額，均不甚知悉，堪認被告其家中或店內
    之金錢收入支出，應確係由張雯菁所掌管，是自難期待被告
    對於該店之收支，能為清楚之陳述，是被告就其店內之金錢
    收支，既已與張雯菁為數額相近之陳述，自難遽認其陳述有
    虛偽或與事實有不符之情，是本件除難認被告與張雯菁就其
    店面營業收支及家中存有金錢等情有陳述不符之情形外，參
    酌親屬間有基於經濟上等之原因而持有使用對方帳戶之一般
    社會常情，亦堪認定被告本件中國信託新莊分行提款卡於申
    辦後，係交由其配偶張雯菁使用之事實。是本件中國信託新
    莊分行提款卡如係由張雯菁使用，則聲請簡易判決書所認定
    之事實及論述，即非無疑義之處。
  (二)復以，本件聲請簡易判決書雖以被告與張雯菁於偵查中均有
    陳稱所營豆漿店負債賠錢，花費大，缺錢用等語，而認被告
    被告有出售其所開立上開帳戶供他人使用之動機，然查，本
    件被告及證人係於偵查中經檢察官訊問本件中國信託新莊分
    行帳戶之使用情形時分別陳稱以「（問）開戶後存了幾次？
    （被告答）我不知道，都是我老婆在使用。（問）平常由該
    帳戶領錢做何事？（被告答）有時候繳貸款或買生財機器。
    （問）有無再利用其他帳戶收支營業用款項？（被告答）沒
    有，現在都負債賠錢。」等語（參見99年4 月8 日偵訊筆錄
    第2 至3 頁）、「（問）在新莊營收是以哪個帳戶在收支？
    （證人答）是中信新莊分行帳戶。（問）多久存一次款，多
    久提領一次，提款目的為何？（證人答）我只利用該帳戶存
    了一次，提領幾次沒有算過，提領是為了支付給廠商叫貨的
    費用，像是叫肉鬆之類的費用。（問）弄丟該帳戶提款卡時
    ，該帳戶內有無金錢？（證人答）有，還剩下100 元。（問
    ）為何剩下100 元？（證人答）因為缺錢用，都提領了，因
    為花費大，小孩子多。」等語，是依上開被告及證人之陳述
    及證言之內容，雖可認定證人張雯菁將本件中國信託新莊分
    行帳戶內款項提領怠盡係因家中之開支量大，然尚難單依該
    提領事實，即據認有犯罪之動機。
  (三)又以，本件被告及證人張雯菁開立本件中國信託新莊分行帳
    戶，係因其等於98年8 月間搬至臺北縣新莊市○○路171 巷
    開設豆漿店後，因其二人在三重經營豆漿店時係使用之張雯
    菁之板信商業銀行三重分行帳戶，而板信商業銀行於瓊泰路
    並無分行，中國信託新莊分行恰在其巷口處，且因張雯菁有
    多個帳戶，故以被告名義申辦本件中國信託新莊分行帳戶等
    情，除據被告及證人張雯菁於偵查及審理中分別陳述及證述
    明確外，本件中國信託新莊分行係位在臺北縣新莊市○○路
    320 號，查與被告之瓊泰路171 號住處店面，約僅500 公尺
    之距離，參酌前段所示之證人張雯菁於偵查中證述之帳戶使
    用情形，以及被告與證人於偵查及審理中所證述之發現遭遺
    失經過，被告辯稱本件中國信託新莊分行帳戶係張雯菁持有
    使用過程中不慎遺失之答辯，尚難認有虛偽之情，
  (四)再以，本件檢察官聲請簡易判決處刑書雖以本件證人張雯菁
    對本件中國信託新莊分行提款卡密碼應答如流之事實，質疑
    證人何須將已熟記之密碼寫在提款卡背面（本判決註：依下
    列所示之證人證言，證人係稱將密碼寫在紙上與提款卡放在
    一起，並非聲請簡易判決處刑書所載之寫在卡片背面）而增
    加盜領之風險，並再以被告及張雯菁不會使用網路服務而仍
    申請辦理網路銀行轉出帳號之服務，而認張雯菁所為有違常
    情。惟查，證人張雯菁前於偵訊中經檢察官訊問本件中國信
    託新莊分行提款卡密碼之申辦及保管情形時，即證稱以「（
    問）是否只丟失提款卡？（答）是。（問）提款卡密碼是否
    有丟失？（答）我將密碼寫在紙上與提款卡放在一起。（問
    ）既然知道密碼為何還要寫下？（答）我有很多信用卡及提
    款卡，密碼不一樣。（問）你將之與提款卡放一起，還能稱
    密碼嗎？（答）我認為這樣比較方便。」、「（問）不會使
    用網路銀行，為何還要申辦網路銀行服務？（答）小姐講這
    樣比較方便。」等語，更於審理中證稱「我之前是每張卡跟
    密碼都放在一起，後來檢察官跟我說不要這樣放，所以我才
    沒有這樣放了。」等語（參見99年10月4 日審判筆錄第10頁
    ），而證人確實係有數個金融帳戶之事實，除據被告於偵查
    及審理中陳述明確外，並經證人於準備程序中提出於本院，
    而金融提款卡如經三次輸入密碼錯誤即會自動鎖卡之事實，
    亦屬共所週知之事實，是張雯菁雖以伊國、農曆生日或伊住
    處電話號碼作為伊持用之提款卡之密碼，斟酌個人之生活習
    慣、知識經驗、對危險之警覺程度差異，均難期待於中社會
    之個別主體於遭被害或經具體告知該等知識前，對同一事物
    有相同之知識經驗及危險警覺程度，是自難僅以張雯菁有將
    提款卡與密碼同置之危險行為，即認定屬違反常情之理由。
    此外，關於網路銀行申請部分，僅為帳戶申請書內之其中一
    選項，申請人勾選後是否使用，與申請人有無於事後將該帳
    戶交付他人使用，本係屬二事，況以，依本件申請書記載，
    該網路銀行之轉帳服務係申請「約定轉帳」；此外，依該申
    請書之語網路銀行申請同欄之金融卡申請欄，被告所申請本
    件中國信託新莊分行提款卡係申辦「Visa金融卡」，亦即，
    該金融卡可同時當VISA信用卡使用，而被告與證人張雯菁均
    知悉信用卡之使用方式，依二人對信用卡使用知識，其等豈
    有可能將具有信用卡功能之提款卡故意交付予不明人士而使
    自己蒙受遭盜用信用卡之危險？是檢察官對此部分，容有未
    及注意有利於被告之事證之情。
  (五)縱上所述，本件被告雖因個人事由未及提出上訴，惟本件既
    經檢察官提起上訴，而依上開事證，本件並無積極證據可認
    被告自己、或被告與其配偶張雯菁共同將本件中國信託信用
    卡交付他人使用之事證，自不能認定被告涉犯有幫助詐欺罪
    嫌，依上開二所示之法律規定以及判例要旨，自應就被告為
    無罪之諭知。
六、按地方法院簡易庭對被告為簡易判決處刑後，經提起上訴，
    而地方法院合議庭認應為無罪判決之諭知者，依刑事訴訟法
    第455 條之1 第3 項準用第369 條第2 項規定意旨，應由該
    地方法院合議庭撤銷簡易庭之判決，改依第一審通常程序審
    判（最高法院91年度臺非字第21號判決要旨參照）。本件既
    不能證明被告犯罪，則原審對被告所為之有罪判決，容有違
    誤，是本件被告上訴請求本院撤銷原審判決並另為無罪判決
    之上訴請求及理由，為有理由，爰由本院合議庭撤銷原審判
    決，並自為第一審無罪之判決。檢察官如不服本判決，得於
    法定期間內，向管轄第二審法院提起上訴，附此敘明。
據上論斷，應依刑事訴訟法第455 條之1 第1 項、第3 項、第45
2 條、第369 條第1 項前段、第364 條、第301 條第1 項，判決
如主文。
本件經檢察官楊瀚濤到庭執行職務。
中    華    民    國    99    年    10    月    25    日
                  刑事第四庭審判長法  官  侯志融
                                  法  官  黃繼瑜
                                  法  官  陳世旻
以上正本證明與原本無異
如不服本判決應於送達後10日內向本院提出上訴狀
                                書記官  梁福建
中    華    民    國    99    年    10    月    27    日

司法院資訊處製作；財團法人民間司法改革基金會備份。
